臺灣高等法院刑事判決
108年度上易字第2463號
上  訴  人  
即  被  告  塗志隆




上列上訴人即被告因妨害名譽案件，不服臺灣士林地方法院108
年度易字第564號，中華民國108年11月11日第一審判決（起訴案
號：臺灣士林地方檢察署108年度偵字第3666號），提起上訴，
本院判決如下：
    主  文
原判決撤銷。
塗志隆無罪。
    理  由
一、公訴意旨略以：上訴人即被告塗志隆為營業小客車駕駛，於
    民國108年2月3日上午9時15分許，駕駛車牌號碼000-000號
    營業小客車，在臺北市○○區○○○路00號旁，排班等待載客時
    ，見告訴人許博鈞駕駛車牌號碼000-0000號營業小客車，排
    在前方，卻拒絕搭載持有花盆等物品之客人，竟心生不滿，
    駕駛上開車輛至告訴人前開車輛左側，基於妨害名譽之犯意
    ，公然向告訴人以：「幹你娘」、「排三小」、「選客人，
    幹！」等語辱罵，使告訴人深感難堪，足以貶損其名譽及社
    會評價。因認被告涉犯刑法第309條第1項公然侮辱罪
二、按犯罪事實應依證據認定之，無證據不得認定犯罪事實；不
    能證明被告犯罪者，應諭知無罪之判決，刑事訴訟法第154
    條第2項、第301條第1項分別定有明文。又認定犯罪事實所
    憑之證據，雖不以直接證據為限，間接證據亦包括在內，然
    無論直接證據或間接證據，其為訴訟上之證明，均須於通常
    一般人均不致有所懷疑，而得確信其為真實之程度者，始得
    據為有罪之認定，倘其證明尚未達到此一程度，而有合理之
    懷疑存在時，即難遽採為不利被告之認定。依刑事訴訟法第
    161條第1項規定「檢察官就被告犯罪事實，應負舉證責任，
    並指出證明之方法」，因此，檢察官對於起訴之犯罪事實，
    應負提出證據及說服之實質舉證責任。倘其所提出之證據，
    不足為被告有罪之積極證明，或其指出證明之方法，無從說
    服法院以形成被告有罪之心證，基於無罪推定之原則，自應
    為被告無罪判決之諭知。次按告訴人之告訴，係以使被告受
    刑事訴追為目的，難免故予誇大，是其指訴是否與事實相符
    ，仍應調查其他證據以資審認。現行刑事訴訟法並無禁止被
    害人於公訴程序為證人之規定，自應認被害人在公訴程序中
    具有證人適格即證人能力，然被害人與一般證人不同，其與
    被告處於絕對相反之立場，其陳述之目的，在使被告受刑事
    訴追處罰，內容未必完全真實，證明力自較一般證人之陳述
    薄弱。故被害人縱立於證人地位而為指證及陳述，且其指證
    、陳述無瑕疵可指，仍不得作為有罪判決之唯一依據，應調
    查其他證據以察其是否與事實相符，亦即仍須有補強證據以
    擔保其指證、陳述之真實性，始得採為斷罪之依據。
三、公訴意旨認被告涉犯公然侮辱罪嫌，無非係以被告之供述、
　　告訴人之指述，與行車紀錄器錄影檔案、檢察官勘驗筆錄、
    車籍資料、翻拍照片等件為其主要論據。訊據被告固供承於
    上開時、地途經上址路旁，一名攜帶盆栽的乘客招手攔車，
    就停車載運，然堅詞否認有何對告訴人公然侮辱之犯行，辯
    稱：停車後並未與告訴人交談或辱罵告訴人，有看到告訴人
    後方排班計程車上前跟告訴人理論，伊幫一位女性乘客搬東
    西上車，該女性乘客上車後就離開現場等語。經查：
  ㈠告訴人於警詢、偵訊時固指稱：案發當時，伊在上開地點前
    排班等候載客，前方有客人推著推車想要坐車，他看了一下
    可能覺得車子太小放不下他的東西，就說能不能坐後面的車
    ，伊表示可以，客人就去後面找別台車，被告可能是排在伊
    後面的車，伊看到該客人沒有要坐車，只是要請司機載貨，
    貨物上車後，該車就開到伊旁邊併排，將右側車窗搖下對伊
    開罵，說伊挑客人、憑什麼在那裡排班，伊就回稱「關你屁
    事」，對方就罵「幹你娘」，伊說「再罵一次試試看」，對
    方又再罵一次「幹你娘」，罵完之後就離開了；對方與伊併
    排停車，目的就是為了罵伊，伊駕駛座的車窗本來就是打開
    的，伊後面還有其他排班司機，對方車內沒有乘客，伊確認
    是車號000-000號營業小客車的駕駛對伊辱罵等語（偵字第3
    666號卷第25至26、69至71頁）。
　㈡然原審勘驗告訴人提出之行車紀錄器錄影檔案內容僅顯示，
    一男聲以台語稱：「阿沒有要載，是在這邊跟人家排什麼，
    要選客人」，另一男聲（即告訴人）回稱：「關你屁事啊」
    ，該男聲再稱：「幹你娘，不然你是在排三小」、「算我小
    ，選客人，幹」等語後，車號000-000 號營業小客車出現在
    畫面左側並向前駛離，告訴人則口稱：「TAN958」等語，有
    卷附原審勘驗筆錄暨所引用之錄音譯文、畫面翻拍照片可稽
    （原審易字卷第30頁、偵字第3666號卷第59、61頁）。由上
    開錄影檔案，僅可聽聞有一男聲以上開言詞辱罵告訴人，尚
    無法排除被告所辯後方排班計程車司機上前理論之可能性；
    且上開行車錄影畫面鏡頭係對著告訴人車輛擋風玻璃正前方
    拍攝（偵字第3666號卷第59頁），並未拍攝到該男聲其人之
    形貌，亦無法判斷聲音之來源方向，更未見告訴人排班現場
    周圍車輛所在之相對位置，不僅無法證實被告車輛如告訴人
    所指係排在其後方，且被告車輛搭載乘客後，自告訴人行車
    紀錄器畫面左方出現之原因本有多端，無從逕行推認被告車
    輛出現在畫面前之位置與狀態與告訴人所指相符，是不能僅
    以被告車輛於對話聲音結束後出現在告訴人車輛左側，即認
    定被告為出聲辱罵告訴人之人。是上開行車紀錄器畫面，尚
    難據為告訴人上開指述之補強佐證。
　㈢況由上開行車紀錄器對話內容，告訴人係於被告車輛出現在
    其左前方時，以唸誦方式記下被告車輛之車號；然就出聲對
    其辱罵者之實際形貌，經檢察官訊問告訴人：「你所提供的
    行車紀錄器對話的另一方是被告？」，告訴人係答稱：「應
    該是，我對塗志隆的長相沒有印象，是依照車牌，對方罵了
    就離開了，塗志隆的外觀我無法百分百確定是當天罵我的人
    ，但樣子有像」等語（偵字第3666號卷第69頁），倘如告訴
    人所指，對方係將車輛併排停在其左側，搖下車窗對其辱罵
    ，告訴人卻對被告之長相沒有印象，僅能辨識稱「很像」被
    告，以告訴人上開指述之內容，實不能排除告訴人係因辱罵
    聲結束後見被告車輛駛來，主觀上即推認是該車駕駛對其辱
    罵。此外，告訴人指稱對其辱罵之計程車駕駛並未載客、只
    是請司機載貨，車上應該沒有乘客一節（偵字第3666號卷第
    69、71頁），與被告於警詢、偵訊時均一致供稱伊幫忙搬貨
    後、乘客有上車之情並不相符（偵字第3666號卷第30、73、
    87頁），參以被告為此節供述時，係於隔別訊問下所為，顯
    無從因得知告訴人指稱該客人沒有上車只是要載貨之說法（
    偵字第3666號卷第69頁），為刻意迴避責任而故為此等供述
    ；復觀之上開出聲辱罵者所述內容，無非是抱怨告訴人在該
    處排班卻又不載客人，然以被告所述其當時剛好路過而載到
    客人之情境，亦難想像被告有何抱怨告訴人排班而不載客之
    動機；且經本院將行車紀錄器內辱罵告訴人之男性聲音，與
    被告在偵查中經檢察官當庭指示按該辱罵內容陳述所得之錄
    音，送請法務部調查局鑑定比對二者聲紋是否相符，該局以
    該名男子之說話聲因錄音品質不佳，致聲紋共振峰之頻譜特
    徵模糊，無法進行鑑定，亦有該局109年2月13日函文附卷可
    稽（本院卷第71頁），在在均無法證實告訴人所指被告對其
    出言辱罵之說法，是不能僅憑告訴人之片面指述，即認被告
    有本案辱罵告訴人之犯行。
　㈣綜上所述，本案依檢察官所提出之行車紀錄器錄影檔案、翻
    拍照片等證據，尚不足以補強告訴人指述之真實性，而使本
    院得被告成立公然侮辱罪之確信。此外，復查無其他積極證
    據足認被告涉有公訴意旨所指犯行，即不能證明被告犯罪，
    自應為無罪判決。
四、原審疏未審酌本案僅有告訴人之指述，而從行車紀錄器錄影
    檔案、翻拍照片、勘驗筆錄等，均無法補強佐證告訴人指述
    之真實性。原判決固以告訴人與被告素昧平生，僅是指出對
    其辱罵者之車輛車號，被告又係與告訴人直接對話，認告訴
    人應無誤認被告之可能；然疏未審究告訴人係在車內聽聞男
    性對其辱罵之聲音，卷內行車紀錄器畫面無法佐證告訴人所
    指被告對其辱罵之說法為真實，且告訴人亦無法明確辨識辱
    罵者之形貌，尚無法排除誤認之可能。原審逕對被告論罪科
    刑，顯有未洽。被告據此提起上訴，為有理由，自應由本院
    撤銷原判決，改為被告無罪之諭知。
據上論斷，應依刑事訴訟法第369條第1項前段、第364條、第301
條第1項前段，判決如主文。
本案經檢察官陳昭仁提起公訴，被告上訴，經檢察官洪威華到庭
執行職務。
中　　華　　民　　國　　109 　年　　3 　　月　　31　　日
                  刑事第二十二庭審判長法　官  洪于智
                                      法　官  陳銘壎
                                      法　官  汪怡君
以上正本證明與原本無異。
不得上訴。
                                      書記官  賴怡孜
中　　華　　民　　國　　109 　年　　3 　　月　　31　　日